【裁判字號】    99,訴,647
【裁判日期】    991118
【裁判案由】    補助費
【裁判全文】
 臺北高等行政法院判決
                                       99年度訴字第647號
                                     99年11月4日辯論終結
原      告  甲○○
訴訟代理人  賴傳智  律師
被      告  臺北縣新莊市公所
代  表  人  乙○○○○○○住同上
訴訟代理人  丙○○
            丁○○
上列當事人間補助費事件，原告不服臺北縣政府中華民國99年1
月25日案號第98671053號訴願決定，提起行政訴訟，本院判決如
下：
    主  文
原告之訴駁回。
訴訟費用由原告負擔。
    事  實
一、事實概要：
    緣原告於民國（下同）98年3 月18日向被告機關申請意外殘
    廢補助，經被告機關審核後，認原告之殘廢非意外事故所致
    ，其以自身疾病所致之殘廢申請發給意外殘廢補助，與臺北
    縣新莊市市民意外死亡及殘廢補助自治條例第4 條規定之意
    外認定要件不符，爰以98年6月15日北縣莊社字第098003456
    6 號函否准原告之補助申請。原告不服，提起訴願遭決定駁
    回，遂提起本件行政訴訟。
二、兩造聲明：
    (一)原告聲明求為判決：1.訴願決定、原處分均撤銷。
                        2.被告應依台北縣新莊市市民意外死
                          亡及殘廢補助自治條例規定核發殘
                          障補助費新臺幣54萬元予原告。
                        3.訴訟費用由被告負擔。
    (二)被告聲明求為判決：1.駁回原告之訴。
                        2.訴訟費用由原告負擔。
三、兩造之爭點：被告以原告之殘廢非意外事故所致，否准原告
    補助費之申請，是否適法？
    (一)原告主張之理由：
      1.原告於97年12月7日約8時許，因趕上班於匆忙中不慎在
        家中跌倒而撞擊頭部，經原告之胞姐廖美蕙緊急電請消
        防局派救護車將原告送至新泰綜合醫院（原證1 ），嗣
        後便於新泰醫院接受急診治療，並於當日轉至行政院衛
        生署雙和醫院診療，約住院一個月後又轉至台北市立萬
        芳醫院，於出院後便固定在行政院衛生署雙和醫院回診
        ，合先敘明。
      2.承上，原告所受傷害經診斷後結果為腦內出血併失語症
        及右側肢體偏癱症，且需人照顧生活起居，此有行政院
        衛生署雙和醫院診斷證明書（原證2 ）可稽，又原告受
        傷程度已符合重度肢障標準而領有中華民國身心障礙手
        冊（原證3 ），原告乃依台北縣新莊市市民意外死亡及
        殘廢補助自治條例第7 條規定，書具申請書、診斷證明
        書、領款收據、印鑑證明、台北縣政府消防局執行救護
        服務證明、戶籍謄本、存摺影本、低收入證明書等文件
        ，向被告申請補助，詎料被告竟以「所附診斷證明書無
        法證明係意外所致」為由，以原處分駁回申請，原告不
        服，依法提起訴願經駁回，爰依法提起本件行政訴訟。
      3.原處分違反陳述意見機會之給予之程序上瑕疵：
        (1)按行政程序法第92條第1 項規定，本法所稱行政處分
          ，係指行政機關就公法上具體事件所為之決定或其他
          公權力措施而對外直接發生法律效果之單方行政行為
          。原處分之內容係之意旨實為拒絕原告殘廢補助之申
          請，應認為係屬拒絕或駁回之行政處分，而發生公法
          上效果。
        (2)次按原告申請系爭意外殘廢補助時，已依台北縣新莊
          市市民意外死亡及殘廢補助自治條例第7 條規定書具
          申請書，並檢附相關文件，如被告認為原告出具之證
          明尚無法證明係意外所致，行政處分所根據之事實於
          客觀上既未達明白足以確認，則被告應依職權調查證
          據或予原告補正、陳述說明之機會，惟本件並無不得
          補正之情形，是被告處分前未給予原告補正、陳述意
          見之機會，已有怠行職務之嫌，其逕而駁回原告之申
          請，顯然枉顧原告之權利且有程序上之違法。
        (3)依98年7月7日修正公布臺北縣新莊市市民意外死亡及
          殘廢補助自治條例第4 條規定，本條例所稱之意外死
          亡或殘廢，係指除自殺、病發、他殺或自然死亡以外
          之外來突發事故；所造成之死亡或殘廢，並以此為直
          接、單獨原因者。查原告係於97年12月7 日上午前往
          上班時，匆忙中不慎失足跌倒，與原告同住之胞姐廖
          美蕙有在場目睹並電請消防局派救護車將原告送往新
          泰綜合醫院急診，原告確係因意外事故導致受有傷害
          。又醫院醫師開立之診斷證明書僅能證明原告受有傷
          害之事實，尚無法遽予推認原告所受前開傷害之原因
          ，被告逕依醫院診斷書推斷非意外事故，而逕為駁回
          原告之聲請，其處分顯屬率斷。
        (4)另被告抗辯原告頭部並無明顯外傷，故所受傷害應非
          意外撞擊頭部所致云云。惟查，頭部遭外力撞擊後，
          若並非遭尖銳物撞擊抑或受力面積較為平均等情況，
          亦係有可能於外觀上並無明顯傷勢而僅造成腦內受創
          之結果，參以本件原告撞擊部位尚有頭髮覆蓋等情，
          單以頭部無明顯外傷乙節，實不足以據此推論原告所
          受之腦出血傷害即非因外力撞擊所引起。
      4.按臺北縣新莊市市民意外死亡及殘廢補助自治條例第5
        條明訂因意外事故死亡者，18歲以上至65歲發給補助金
        70萬元整，出生滿15天未滿18歲及逾65歲者，發給補助
        金新臺幣30萬元整，低收入戶加發新臺幣20萬元整。因
        意外事故致殘廢者，以前項金額為上限，依公立或財團
        法人醫院診斷證明書發給補助金，其殘廢程度認定標準
        及補助金額由本所另訂之。復依臺北縣新莊市市民意外
        死亡及殘廢補助自治條例施行細則第2條第1項第5 款及
        第7 款明訂永久喪失語言或咀嚼機能者及中樞神經系統
        機能或胸、腹部臟器機能極度障害，終身不能從事任何
        工作，為維持生命必要之日常生活活動，全須他人扶助
        者，殘廢等級列為第一級者，以本自治條例補助金額60
        %給付（原證4）。查原告事發當時正值46歲且領有低收
        入證明書（原證5 ），依該條例之規定，原告得領取之
        補助金額為54萬元。
      5.聲請調查證據部分：
        (1)請鈞院傳訊證人廖美蕙。待證事實及說明：查原告係
          與其胞姐即證人廖美蕙同住，原告於97年12月7 日在
          家中跌倒時，證人有在場目睹並電請消防局派救護車
          將原告送至新泰綜合醫院急診，故證人可得證明原告
          所受傷害確實係因意外所致。
        (2)請鈞院函詢行政院衛生署雙和醫院胡朝榮醫師，有關
          原告所受之傷害係符合臺北縣新莊市市民意外死亡及
          殘廢補助自治條例施行細則第2 條之何一殘廢等級？
          待證事實及說明：原告遭此意外傷害後，曾於行政院
          衛生署雙和醫院住院約一個月，期間均係由胡朝榮醫
          師診治，目前亦固定至雙和醫院回診，是胡朝榮醫師
          就原告病情最為詳知，且事涉原告可得請求之殘廢補
          助之金額，實有調查之必要。
        (3)請鈞院函詢行政院衛生署中央健康保險局，有關原告
          於系爭意外發生前5 年內（93年至97年11月）此段期
          間之就診紀錄（包括就診時間、就診之醫療院所）。
          俟健保局回函後，再據以函詢相關之醫療院所有關原
          告甲○○係因何種原因就診。待證事實：原告之過去
          病史、於系爭意外發生前有無有足以引發腦出血之疾
          病。
      6.綜上，本件原告所受傷害確實係因意外所致，為此狀請
        鈞院詳予認定，將原處分及訴願決定撤銷，以保原告權
        益。
    (二)被告主張之理由：
      1.按「為照顧市民，於其遭逢意外事故致死亡、殘廢時能
        提供社會救助，協助市民生計並提供其親屬生活保障，
        特依地方制度法第20條第3款第2目之規定，制定本條例
        」、「本條例所稱之意外死亡或殘廢，係指除自殺、病
        發、他殺或自然死亡以外之外來突發事故所造成之死亡
        或殘廢，並以此為直接、單獨原因者」臺北縣新莊市市
        民意外死亡及殘廢補助自治條例（以下簡稱補助自治條
        例）第1條、第4條分別定有明文。新莊市市民意外死亡
        及殘廢補助之社會救助政策係新莊市自治事項，被告自
        得本於自治權限補助遭逢意外事故致死亡或殘廢之市民
        ，且排除自殺、病發、他殺或自然死亡所造成之死亡或
        殘廢等情形。
      2.另「行政機關基於調查事實及證據之必要，得以書面通
        知相關之人陳述意見」、「行政機關為處分或其他行政
        行為，應斟酌全部陳述與調查事實及證據之結果，依論
        理及經驗法則判斷事實之真偽，並將其決定及理由告知
        當事人」，行政程序法第39條、第43條定有明文。又意
        外跌倒致殘廢者，於一般情形應有明顯之外傷，且身體
        殘廢部位與該外傷應有所關聯；倘因意外跌倒造成顱內
        出血者，由於頭部遭受重大撞擊，依論理法則與經驗法
        則，頭部亦應有外傷或震盪之情形。
      3.經查，原告所提98年1月6日行政院衛生署雙和醫院 -委
        託臺北醫學大學興建經營所開具之診斷證明書（乙種）
        記載病名為「顱內出血併購因困難及右側肢體偏癱症」
        、醫師囑言為「因上述疾病於97年12月7日入院（略）
        …。」；98年3月16日臺北市立萬芳醫院-委託財團法人
        私立臺北醫學大學辦理所開具之乙種診斷證明書記載傷
        病名稱為「腦血管病變併發右側肢體偏癱、構音異常」
        、醫生囑言為「患者因上述疾病日常生活需他人協助」
        ；98年5月5日行政院衛生署雙和醫院診斷證明書（乙種
        ）病名為「腦內出血併失語症及右側肢乏力」。
      4.承上，本案之診斷證明相關資料判定原告之肢體偏癱、
        失語症係因腦血管病變致顱內出血所致（俗稱腦溢血）
        ，原告頭部並未經診斷出曾遭受重大撞擊而有外傷或震
        盪；易言之，原告之殘廢係因自身疾病所造成，並非意
        外事故所致。原告以其自身疾病所致之殘廢向被告申請
        意外殘廢補助，與補助自治條例第4 條之要件不符，被
        告依論理及經驗法則判斷事實、拒絕原告之申請，於法
        並無不合。訴願決定亦肯認被告之處分適法。
      5.綜上所述，原告之訴顯不合法且無理由，請判如答辯聲
        明。
    理  由
一、按「為照顧市民，於其遭逢意外事故致死亡、殘廢時能提供
    社會救助，協助市民生計並提供其親屬生活保障，特依地方
    制度法第20條第3 款第2 目之規定，制定本條例。」、「本
    條例適用對象：一、凡本市市民於中華民國自由地區內因意
    外事故死亡、殘廢，且發生日前已設籍本市滿6 個月以上者
    。二、出生滿15天未滿6 個月之本市籍嬰兒因意外事故致死
    、殘廢者，其父母親任一方需設籍本市滿6 個月。」、「本
    條例所稱之意外死亡或殘廢，係指除自殺、病發、他殺或自
    然死亡以外之外來突發事故所造成之死亡或殘廢，並以此為
    直接、單獨原因者。」、「因意外事故死亡者，18歲以上至
    65歲發給補助金新臺幣70萬元整，出生滿15天未滿18歲及逾
    65歲者，發給補助金新臺幣30萬元整，低收入戶加發新臺幣
    20萬元整。因意外事故致殘廢者，以前項金額為上限，依公
    立或財團法人醫院診斷證明書發給補助金，其殘廢程度認定
    標準及補助金額由本所另訂之。」、「本條例自中華民國97
    年元月1 日施行。」為臺北縣新莊市市民意外死亡及殘廢補
    助自治條例第1 條、第3 條、第4 條、第11條所明定。
二、原告於98年3 月18日向被告機關申請意外殘廢補助，經被告
    機關審核後，認原告之殘廢非意外事故所致，其以自身疾病
    所致之殘廢申請發給意外殘廢補助，與臺北縣新莊市市民意
    外死亡及殘廢補助自治條例第4 條規定之意外認定要件不符
    ，以原處分否准原告之補助申請。原告不服，提起訴願遭決
    定駁回。
三、原告循序起訴意旨略以：查原告係於97年12月7 日上午不慎
    失足跌倒，經送往新泰綜合醫院急診，確係因意外事故導致
    受有傷害。原告所受傷害經診斷受傷程度已符合重度肢障標
    準，而原告領有中華民國身心障礙手冊，原告事發當時正值
    46歲且領有低收入證明書，依台北縣新莊市市民意外死亡及
    殘廢補助自治條例之規定，得領取之補助金額為54萬元，原
    告乃依規定申請補助。原處分違反陳述意見機會之給予之程
    序上瑕疵，且被告逕依醫院診斷書推斷非意外事故，而逕為
    駁回原告之聲請，顯屬率斷。又頭部遭外力撞擊後，若並非
    遭尖銳物撞擊抑或受力面積較為平均等情況，亦係有可能於
    外觀上並無明顯傷勢而僅造成腦內受創之結果，參以原告撞
    擊部位尚有頭髮覆蓋等情，單以頭部無明顯外傷乙節，實不
    足據以推論原告所受之腦出血傷害即非因外力撞擊所引起，
    爰請求判決如聲明所示云云。
四、本件兩造之爭點為：被告機關以原告之殘廢非意外事故所致
    ，否准原告補助費之申請，是否適法？經查：
（一）按「行政法院於撤銷訴訟應依職權調查證據。」行政訴訟
      法第133 條前段定有明文。此係因撤銷訴訟之當事人，分
      別為公權力主體之政府機關及人民，兩造間存在不對等之
      權力關係，且政府機關之行政行為恆具專門性、複雜性或
      科技性，難為人民所瞭解，且每涉公務機密，人民取得相
      關資料常屬不易，為免人民因無從舉證而負擔不利之效果
      ，而有上述規定；是於撤銷訴訟，證據之提出非當事人之
      責任，法院依職權調查得代當事人提出，當事人固無所謂
      主觀之舉證責任。然職權調查證據有其限度，仍不免有要
      件不明之情形，故當事人仍有客觀之舉證責任，民事訴訟
      法第277 條規定：「當事人主張有利於己之事實者，就其
      事實有舉證之責任。」，於上述範圍依行政訴訟法第136
      條之規定，仍為撤銷訴訟所準用。又「當事人主張事實須
      負舉證責任，倘其所提出之證據不足為主張事實之證明，
      自不能認其主張之事實為真實。」亦有改制前行政法院36
      年判字第16號判例要旨可資參照。本件原告於98年3 月18
      日依據上揭臺北縣新莊市市民意外死亡及殘廢補助自治條
      例第4 條規定，向被告機關申請意外殘廢補助，則就符合
      意外事故而致殘廢之請求要件事實，自應由主張之原告負
      舉證之責，合先指明。
（二）原告主張於97年12月7 日上午不慎失足跌倒，經送醫救治
      ，確係因意外事故導致傷害，且原告所受傷害經診斷受傷
      程度已符合重度肢障標準，而原告領有中華民國身心障礙
      手冊，原告事發當時正值46歲且領有低收入證明書，依台
      北縣新莊市市民意外死亡及殘廢補助自治條例之規定，得
      領取之補助金額為54萬元；並據提出臺北縣消防局執行救
      護服務證明、行政院衛生署雙和醫院- 委託臺北醫學大學
      興建經營所開具之98年1 月26日及98年5 月5 診斷證明書
      （乙種）、身心障礙手冊、臺北市立萬芳醫院- 委託財團
      法人私立臺北醫學大學辦理所開具98年3 月16日乙種診斷
      證明書等為證；但查：原告所提上揭98年1 月6 日行政院
      衛生署雙和醫院- 委託臺北醫學大學興建經營所開具之診
      斷證明書（乙種）記載病名為「顱內出血併購因困難及右
      側肢體偏癱症」、醫師囑言為「因上述疾病於97年12月7
      日入院（略）…。」；98年3 月16日臺北市立萬芳醫院-
      委託財團法人私立臺北醫學大學辦理所開具之乙種診斷證
      明書記載傷病名稱為「腦血管病變併發右側肢體偏癱、構
      音異常」、醫生囑言為「患者因上述疾病日常生活需他人
      協助」；98年5 月5 日行政院衛生署雙和醫院診斷證明書
      （乙種）病名為「腦內出血併失語症及右側肢乏力」、醫
      生囑言為「因上述症狀，於97年12月7 日入院，於加護病
      房接受診治，於97年12月15日轉至普通病房，接受治療，
      於98年1 月26日出院，目前病人無法工作，須人照顧生活
      起居。」有各該診斷證明書附原處分卷及本院卷內可稽。
      上揭診斷證明資料，均未判定原告之肢體偏癱、失語症等
      症狀，係因意外事故所致；又原告頭部復未經診斷出曾遭
      受重大撞擊而有外傷或震盪情事；原告所提出之證據，均
      無法證明原告之殘廢，係因意外事故所致。
（三）本院據原告聲請於99年7 月13日函詢行政院衛生署雙和醫
      院（請該醫院查明：患者甲○○於97年12月7 日入院就診
      時，主訴內容為何？有無提及當日上午不慎在家中跌倒而
      撞擊頭部之事？旨揭診斷證明書上所載病名（顱內出血併
      購因困難及右側肢體偏癱症、顱內出血併失語症及右側肢
      乏力），究係因自身疾病病變導致？抑因意外（外力撞擊
      ）因素造成？該病症有無可能因跌倒致頭部撞擊地面所致
      ？等情）；據行政院衛生署雙和醫院99年8 月11日函覆本
      院略以：「…說明：二、廖先生之病況說明為：(一)病人由
      新泰醫院轉院來急診，依新泰醫院轉診記錄及本科入院記
      錄，均無頭部外傷之記載。(二)病人之疾病應為自身疾病引
      起，但無法完全排除頭部外傷造成（此可能性非常低），
      有行政院衛生署雙和醫院99年8 月11日雙院歷字第099000
      4184號函附本院卷第85頁內可稽。準此，行政院衛生署雙
      和醫院上揭覆函，已載明原告由新泰醫院轉院至該院急診
      ，依新泰醫院轉診記錄及該院入院記錄，均無頭部外傷之
      記載，且原告上述疾病應為自身疾病引起。函中雖另敘明
      無法完全排除頭部外傷造成，但同時表明此可能性非常低
      。故均無法證明原告之殘廢係因意外所致。又本件既據行
      政院衛生署雙和醫院查明函覆本院，自無另向該醫院主治
      醫師胡朝榮查詢或通知到庭之必要，併予指明。
（四）原告另主張伊於系爭意外發生前5 年內（93年至97年11月
      ）並無足以引發腦出血之疾病；聲請向行政院衛生署中央
      健康保險局函調此段期間之就診紀錄（包括就診時間、就
      診之醫療院所）；經本院函調後，據中央健康保險局函送
      原告就醫紀錄供參，依原告於上揭期間之就醫紀錄（參本
      院卷第78頁），固無法認定原告曾因腦出血之疾病而就醫
      ，惟亦無法據此認定原告上述肢體偏癱及失語病症，係意
      外所致。
（五）至原告主張伊於97年12月7 日在家中跌倒時，其姊廖美蕙
      在場目睹並電請消防局派救護車將原告送至新泰綜合醫院
      急診，聲請傳訊其姊廖美蕙到庭作證；但查：原告之姊廖
      美蕙縱到庭作證，容僅能證明原告於97年12月7 日在家中
      跌倒之事實，並無法證明原告上揭肢體偏癱及失語症，係
      意外所致；況行政院衛生署雙和醫院99年8 月11日雙院歷
      字第0990004184號函覆本院原告之疾病應為自身疾病引起
      ，但無法完全排除頭部外傷造成（此可能性非常低），故
      本件核無通知原告之姊廖美蕙到庭作證之必要。
（六）末查，原告主張被告機關處分前未給予原告補正、陳述意
      見之機會，逕而駁回原告之申請乙節；查被告機關為明確
      判定殘廢發生之原因及等級，曾分別以98年4 月14日北縣
      莊社字第0980017586號函及98年4 月29日北縣莊社字第09
      80027856號函通知原告補正內容較詳細具體之證明憑辦，
      經原告補正身心障礙手冊及98年5 月5 日行政院衛生署雙
      和醫院診斷證明書等資料在案，有被告98年4 月14日北縣
      莊社字第0980017586號函及98年4 月29日北縣莊社字第09
      80027856號函、原告身心障礙手冊、98年5 月5 日行政院
      衛生署雙和診斷證明書等附原處分卷內可參。原告上揭主
      張，尚有誤解。
五、綜上所述，原告起訴論旨，並非可採。被告機關以原告之殘
    廢非意外事故所致，其以自身疾病所致之殘廢，申請發給意
    外殘廢補助，與臺北縣新莊市市民意外死亡及殘廢補助自治
    條例第4 條規定之意外認定要件不符，乃否准原告補助費之
    申請，認事用法，並無違誤，訴願決定予以維持，亦無不合
    。原告徒執前詞，訴請撤銷，並請求被告機關應依台北縣新
    莊市市民意外死亡及殘廢補助自治條例規定核發殘障補助費
    新臺幣54萬元予原告，為無理由，應予駁回。
六、兩造其餘主張陳述，於判決結果不生影響，無庸一一論列，
    併予敘明。
七、據上論結，原告之訴為無理由，依行政訴訟法第98條第1 項
    前段，判決如主文。
中    華    民    國    99    年    11    月    18    日
                       臺北高等行政法院第六庭
                               審判長法  官     闕銘富
                                     法  官     陳心弘
                                     法  官     許瑞助
上為正本係照原本作成。
如不服本判決，應於送達後20日內，向本院提出上訴狀並表明上
訴理由，如於本判決宣示後送達前提起上訴者，應於判決送達後
20日內補提上訴理由書（須按他造人數附繕本）。
中    華    民    國    99    年    11    月    18    日
                                     書記官     吳芳靜

司法院資訊處製作；財團法人民間司法改革基金會備份。
